【裁判字號】    98,重訴,82
【裁判日期】    980608
【裁判案由】    遷讓房屋 等
【裁判全文】
臺灣高雄地方法院民事判決              98年度重訴字第82號
原        告  乙○○
被        告  賢運交通事業有限公司
兼法定代理人  甲○○
當事人間請求返還房屋等事件，本院民國98年5 月21日言詞辯論
終結，判決如下：
  主  文
被告應將坐落高雄市○○區○○段六００號土地騰空遷讓返還予
原告。
被告應給付原告新台幣貳萬參仟陸佰元，及自民國九十七年十二
月十二日起至清償日止，按周年利率百分之五計算之利息。
被告應自民國九十七年九月一日起至返還上開土地之日止，按月
給付原告新台幣壹萬壹仟捌佰元。
訴訟費用由被告負擔。
  事實及理由
一、被告經合法通知，未於言詞辯論期日到場，核無民事訴訟法
    第386 條各款所列情形，爰依原告聲請，由其一造辯論而為
    判決。
二、原告主張：被告二人於民國93年9 月16日共同向原告承租原
    告所有坐落高雄市○○區○○段600 號土地（下稱系爭土地
    ），約定每月租金新台幣（下同）11,800元，租賃期間自93
    年12月1 日起至98年12月1 日止（下稱系爭租賃契約）。詎
    被告自96年12月起即經常有未按約定日期給付租金經原告多
    次催告始遲延給付之情形，且自97年5 月1 日起即未依約於
    每月之約定日期給付租金，至同年8 月止已達4 個月，原告
    乃於同年8 月6 日以存證信函催告被告於函到7 日內給付積
    欠之4 個月租金，否則將終止系爭租賃契約，詎被告竟置之
    不理，原告乃依民法第440 條之規定，於同年8 月14日、8
    月20日以存證信函通知被告終止系爭租賃契約。被告自97年
    5 月1 日起至原告終止系爭租賃契約之日止，共計積欠4 個
    月之租金，扣除押金23,600元後，仍積欠23,600元未給付；
    另被告於系爭租賃契約合法終止後仍繼續無權占用系爭土地
    ，而受有相當於租金之利益，並致原告受有損害，原告自得
    請求被告返還以兩造約定之每月11,800元租金計算之不當得
    利之利益。爰依系爭租賃契約及民法第179 條之規定之法律
    關係提起本訴等語。並聲明：（一）被告應將系爭土地上之
    地上物騰空，並將系爭土地返還原告。（二）被告應給付原
    告23,600元，及自起訴狀繕本送達翌日起至清償日止，按周
    年利率5%計算之利息。（三）被告應自97年9 月1 日起至遷
    讓系爭土地之日止，按月給付原告11,800元。
三、被告未於言詞辯論期日到庭，於以前之辯論期日則以：其曾
    於97年2 月間轉帳3 萬元予原告，用以支付97年2 、3 、4
    月份之租金，復於97年4 月間轉帳3 萬元予原告，用以給付
    97年5 、6 、7 之租金，惟原告表示未收到上開6 萬元，始
    發生本件爭執，其既無積欠租金之情事，原告終止租約即不
    合法等語，資為抗辯。並聲明：駁回原告之訴。
四、兩造不爭執及爭執事項：
（一）不爭執事項：
  １、被告二人於93年9 月16日共同向原告承租原告所有坐落高
      雄市○○區○○段600 號土地做為車輛停放使用，約定每
      月租金11,800元，租賃期間自93年12月1 日起至98 年12
      月1 日止，被告應於每月1 日給付租金；系爭土地目前仍
      在被告占有使用中。並有租賃契約在卷可稽（卷第6 、32
      頁以下）。
  ２、被告於租賃期間之前3 年，係以1 年開立12張支票之方式
      按月給付租金，惟自96年12月1 日起則改為以匯款之方式
      給付租金。
  ３、原告於97年8 月6 日以存證信函催告被告於函到7 日內給
      付積欠之4 個月租金，並經被告於同日（8 月6 日）收受
      ；因原告認為被告經催告後仍未按期給付，其並未收到上
      開積欠之租金，即於97年8 月14日以存證信函通知被告終
      止租約及於97年8 月20日以存證信函要求被告遷出，經被
      告分別於97年8 月14日、8 月20日收受。並有存證信函及
      郵局之掛號信件回執各3 份在卷可稽（卷第8 、34頁以下
      ）。
（二）爭執事項：
  １、原告終止系爭租賃契約並請求返還土地是否有據？
  ２、被告如係為權占有系爭土地時，原告得請求被告返還之不
      當得利金額應為多少？
五、得心證之理由：
（一）原告終止系爭租賃契約並請求返還土地是否有據？
  １、按，「承租人於租賃關係終止後，應返還租賃物。」，民
      法第455 條前段定有明文。兩造之系爭租賃契約第15條亦
      約定：於租賃期間屆滿後，或有終止租賃契約之情形時，
      乙方（即被告）應即交還租賃物與甲方（即原告）。
  ２、次按，「承租人應依約定日期支付租金」；「承租人租金
      支付有遲延者，出租人得定相當期限，催告承租人支付租
      金，如承租人於其期限內不為支付，出租人得終止契約。
      租賃物為房屋者，遲付租金之總額，非達二個月之租額，
      不得依前項之規定，終止契約。其租金約定於每期開始時
      支付者，並應於遲延給付逾二個月時，始得終止契約。」
      ，民法第439 條前段及第440 條第1 、2 項亦有明文。經
      查：
    (1)原告主張被告自96年12月起即經常有未按按約定日期給付
      租金經原告多次催告始遲延給付之情形，且自97年5 月1
      日起即未依約於每月之約定日期給付租金，至同年8 月止
      已達4 個月之情形，業據原告提出其提供被告匯款給付租
      金使用之彰化銀行高雄分行000000000000號帳戶存褶之存
      提款往來明細資料為證（卷第46-49 、66頁），依上開帳
      戶存褶之存提款往來明細資料所示，確無被告於上開期間
      每月匯入11,800元租金之紀錄。
    (2)被告雖以：其曾於97年2 月間轉帳3 萬元予原告，用以支
      付97年2 、3 、4 月份之租金，復於97年4 月間轉帳3 萬
      元予原告，用以給付97年5 、6 、7 之租金云云置辯，並
      提出訴外人吳振光之玉山銀行小港分行的存摺影本轉帳資
      料為證（卷第53-54 頁），惟為原告所否認，並辯稱：其
      確實都沒有收到這2 筆錢，上開2 筆轉帳資料的後面，並
      未顯示匯款之入帳對象係原告提供被告匯款給付租金使用
      之上開彰化銀行高雄分行帳戶之帳號資料；且其本人曾親
      自找過被告很多次了，被告均不付款；另自97年9 月迄至
      本件辯論期日之98年5 月21日止之9 個月租金，被告也都
      沒有給付等語。原告既否認有收受上開租金之事實，被告
      自應舉出其確實有交付租金之證據以實其說。惟經審酌：
      被告提出之訴外人吳振光玉山銀行小港分行的存摺影本
      之上開2 筆3 萬元之轉帳資料的後面，並未顯示上開匯款
      之入帳對象，確實係原告供被告匯款給付租金使用之彰化
      銀行高雄分行000000000000號帳戶之帳號號碼資料。上
      開匯款之金額均是3 萬元，與兩造約定之租金為每月11,8
      00元，如以3 個月計算，租金應共為35,400元之數額亦不
      符。自不足以認定被告上開匯款之對象確實係原告，而不
      足以認定原告已收受上開租金。
    (3)故被告上開所辯，即不足採信；而原告主張被告自97年5
      月1 日起至同年8 月止，共計積欠4 個月之租金，扣除押
      金23,600元後，仍積欠23,600元之租金未給付等之上開事
      實，堪認屬實。
  ３、依上開民法第440 條第1 、2 項之規定，被告積欠之租金
      既已達2 期以上，原告自得催告被告給付租金，並於被告
      經催告後仍未按期給付租金後，終止系爭租賃契約。故原
      告以上開不爭執事項所示之3 份存證信函終止系爭租賃契
      約，自屬合法，而已生合法終止系爭租賃契約之效力。
  ４、系爭租賃契約既經原告合法終止，則被告占有系爭土地即
      無合法之權利，而為無權占有。原告自得依民法第455 條
      前段及系爭租賃契約之法律關係，請求被告將系爭土地上
      之地上物騰空，並將系爭土地返還原告。
（二）被告如為無權占有系爭土地時，原告得請求被告返還之不
      當得利金額應為多少？
  １、按，「無法律上之原因而受利益，致他人受損害者，應返
      還其利益。」，民法第179 條前段定有明文。又「無正當
      權源而使用他人所有之不動產，即可獲得相當於租金之利
      益，為社會通念。」，有最高法院61年度台上字第1695號
      判例可資參照。「土地所有人固得依不當得利法則向無權
      占用其土地之人請求返還相當於租金之損害金，惟其數額
      ，除以申報地價為基礎外，尚須斟酌基地之位置、工商業
      繁榮之程度及占用人利用土地之經濟價值及所受利益等項
      ，並與鄰地租金相比較，以為決定」，亦有最高法院88年
      度台上字第3331判決可參。被告既無合法之權源而占有系
      爭土地，則其受有相當於租金之利益，並致原告受有損害
      ，即甚明確，故原告依不當得利之法律關係，請求被告返
      還相當於租金之利益，即屬有據。
  ２、查系爭土地兩造所約定之每月租金為11,800元，且係位於
      高雄市小港區，附近之工商業尚稱繁榮，交通亦稱便利，
      有系爭土地之現場照片在卷可參（卷第41-42 頁），故原
      告請求按兩造所約定之每月租金11,800元計算不當得利金
      額，並依此標準請求被告按月給付11,800元之不當得利金
      額，即屬相當及公允，應予准許。
六、綜上所述，原告依系爭租賃契約及民法第179 條規定之法律
    關係，請求被告應將系爭土地上之地上物騰空，並將系爭土
    地返還原告；給付積欠之23,600元租金，及自起訴狀繕本送
    達翌日之97年12月12日起至清償日止，按周年利率5%計算之
    利息；並自97年9 月1 日起至遷讓系爭土地之日止，按月給
    付原告11,800 元之不當得利金額，為有理由，應予准許。
七、訴訟費用負擔之依據：民事訴訟法第78條。
中    華    民    國    98    年    6     月    8     日
                  民事第四庭法  官  郭文通
正本係照原本作成。
如對本判決上訴，須於判決送達後20日內向本院提出上訴狀。
中    華    民    國    98    年    6     月    8     日
                            書記官  卓榮杰


司法院資訊處製作；財團法人民間司法改革基金會備份。
